【裁判字號】    89,上訴,1336
【裁判日期】    890614
【裁判案由】    重利
【裁判全文】
臺灣高等法院刑事判決                  八十九年度上訴字第一三三六號
    上  訴  人  臺灣臺北地方法院檢察署檢察官
    被      告  甲○○
右上訴人因被告重利案件，不服台灣台北地方法院，八十八年度訴字第一七六八號，
中華民國八十八年十二月三十一日第一審判決（起訴案號：台灣台北地方法院檢察署
八十八年度偵字第二００二四號）提起上訴，本院判決如左：
    主      文
上訴駁回。
    事      實
一、甲○○於八十五年九月間曾犯竊盜罪，經台灣台北地方法院判處有期徒刑四月，
    緩刑二年，同年十一月間，又犯侵占罪，經台灣台北地方法院判處有期徒刑一年
    ，八十五年十二月間，又犯偽造文書罪，經台灣台北地方法院判處有期徒刑四月
    ，緩刑二年。該二次緩刑撤銷，合併執行有期徒刑七月。再接續執行有期徒刑一
    年。於八十八年三月二十三日假釋，刑期至八十八年七月一日，已執行完畢，仍
    不知悔改，竟於八十八年七月十日，為賺取重利，在中國時報刊登「貳萬元應急
    ，連絡電話0000000000」之分類小廣告，廣告刊出二天，有乙○○因
    急需新台幣（下同）二萬元清償欠另一地下錢莊之借貸，打電話與甲○○連絡，
    甲○○自稱陳達，相約在台北市○○路一五二號前見面，甲○○見乙○○求借急
    迫，以二萬元要先扣四千元，每十天還利息四千元，並簽發面額二萬元本票二張
    ，及交付身分證為質押物，乙○○因急迫只好同意，甲○○乘其急迫而貸以二萬
    元，先扣十天利息四千元後，實交一萬六千元，乙○○依指示簽發到期日為八十
    八年七月二十五日面額二萬元之本票二張連同本人身分證交給甲○○，甲○○並
    要乙○○將利息到吳某在彰化銀行松山分行開設之000000－00000
    －000帳號，乙○○於八十八年年七月三十日、八月一日分別給利息各三千
    元，嗣又付給現金四千元，甲○○因而實際取得與原本顯不相當，高達每三十日
    利息一萬元之重利，甲○○因乙○○未再清償利息差額予以催促。乙○○因而報
    警於八十八年八月十九日二十時許，在台北市○○○路二九九巷口查獲甲○○，
    扣得其持有之乙○○身分證一件及乙○○為發票人之面額二萬元到期日八十八年
    七月二十五日本票二紙。
二、案經台北市政府警察局移送台灣台北地方法院檢察署檢察官偵查起訴。
    理      由
一、被告甲○○經合法傳喚無正當理由不到庭，惟據被告於原審時供承有刊廣告二天
    ，及借予乙○○二萬元，每十天還四千元等情不諱，惟否認有重利之行為，辯稱
    ：乙○○說手頭不方便，要還給朋友，向我借二萬元，沒付利息，我只有說方便
    了就還我錢，所以他就分三次還我一萬元，每次還我三千元、四千元等語，經查
    右揭事實，業據被害人乙○○在警訊中證稱：「我是看中國時報刊登廣告，有小
    額借款，於七月中旬... 向自稱是『陳達』（甲○○）的男子相約在之前的公司
    門口（址：台北市○○路一五二號）借款，新台幣（以下同）貳萬元，實際拿到
    壹萬陸仟元，先扣除十天的利息肆仟元後，每十天為一期，還利息肆仟元，一個
    月期滿共還款三萬貳仟元整，相當於月息六十分之重利... 我向『陳達』（甲○
    ○）借款，他要我抵押身分證正本，並簽具面額好像是新台幣四萬元之本票...
    我是因之前向其他地下錢莊（已為警查獲）借款，為了還利息還不出來，所以才
    又向地下錢莊借錢。」（偵查卷第九頁反面至第十頁反面）等語，核予被告甲○
    ○在警訊時供陳：「我是於今（八十八）年七月十日始獨資以『貳萬元應急，連
    絡電話0000000000』刊登於中國時報分類廣告，對外自稱『陳達』經
    營地下錢莊，而至今僅乙○○向我借款，所以我是與乙○○相約於她的公司松江
    路、民生東路口附近（詳細地址已不清楚）地下室辦理借款，阮向我借款貳萬元
    ，我先扣除第一期利息肆仟元，阮女實拿壹萬陸仟元，後以每十天算一次利息肆
    仟元，期限為一個月，連本金貳萬元還清。（乙○○向你借款需抵押何物？或簽
    具何文件？）抵押身分證，另簽具一張借款面額相同貳萬元之本票，並多簽一張
    面額亦為貳萬元之本票，作為抵押擔保，以保障若日後不還款我與阮女官司訴訟
    費用求償。」（偵查卷第六頁）等情相符，且有警查獲時，扣得乙○○身分證一
    件（已由乙○○領回）及其簽發之本票二張附卷（偵查卷第十六頁）可證。被告
    在原審之辯詞，為避卸之詞，無可採信。被告乘他人急迫貸以金錢，取得一個月
    約百分之五十的利息，罪證明確，犯行堪予認定。
二、核被告所為應成立刑法第三百四十四條之重利罪。公訴人認被告經營地下錢莊，
    並以之為業，係犯同法第三百四十五條常業之重利罪。惟被告只刊二天小廣告，
    而祇貸放予乙○○一人，按犯罪之情節，尚不足以構成常業犯之反覆為同一犯罪
    之要件，起訴法條容有未洽，應予變更。被告於八十五年九月間曾犯竊盜罪，經
    台灣台北地方法院判處有期徒刑四月，緩刑二年，同年十一月間，又犯侵占罪，
    經台灣台北地方法院判處有期徒刑一年，八十五年十二月間，又犯偽造文書罪，
    經台灣台北地方法院判處有期徒刑四月，緩刑二年。該二次緩刑撤銷。合併執行
    有期徒刑七月。再接續執行有期徒刑一年。於八十八年三月二十三日假釋，刑期
    至八十八年七月一日，已執行完畢。有卷內台灣高等法院檢察署刑案紀錄簡覆表
    可稽，五年以內再犯本件之罪，為累犯，應依刑法第四十七條加重其刑。
三、原審以被告罪證明確，適用刑法第三百四十四條、第四十七條、第四十一條、罰
    金罰鍰提高標準條例第一條前段、第二條，併審酌被告犯罪之動機、目的、手段
    、所生危害、犯罪後之態度及其他一切情狀，量處拘役五十日，並諭知易科罰金
    之折算標準以示儆懲，其認事用法，經核並無不合，檢察官上訴意旨以量刑過輕
    並指摘原判決不當，為無理由，應予駁回。
四、被告經合法傳喚不到庭，有送達證書在卷可稽，爰不待其陳述逕行判決，併此敘
    明。
據上論斷，依刑事訴訟法第三百六十八條、第三百七十一條，判決如主文。
本案經檢察官呂光華到庭執行職務
中     華     民     國    八十九   年       六       月      十四      日
                             臺灣高等法院刑事第二十五庭
                                 審判長法  官  許  國  宏
                                       法  官  袁  從  楨
                                       法  官  洪  光  燦
右正本證明與原本無異。
不得上訴。
                                       書記官  張  永  富
中     華     民     國    八十九   年       六       月      十六      日
附錄：本案論罪科刑法條全文
刑法第三百四十四條
乘他人急迫、輕率或無經驗，貸以金錢或其他物品，而取得與原本顯不相當之重利者
，處一年以下有期徒刑、拘役或科或併科一千元以下罰金。


司法院資訊處製作；財團法人民間司法改革基金會備份。
